---
title: 'PSP: Laboratorium 1'
author: "Martyna Konopacka"
output: html_document
---

```{r setup, include=FALSE}
knitr::opts_chunk$set(echo = FALSE, message = FALSE, warning = FALSE)
```

```{r}
library(tidyverse)
library(data.table)
library(gridExtra)

# Wczytanie danych
grades <- fread(file = "grades.txt", 
              data.table = FALSE, 
              check.names = TRUE, 
              stringsAsFactors = TRUE,
              col.names = c("Id", "GPA", "IQ", "Gender", "TestPsych"))

income <- fread(file = "income.dat", 
               data.table = FALSE, 
               check.names = TRUE, 
               stringsAsFactors = TRUE,
               col.names = c("Id", "Age", "Education", "Gender", "Income", "Sector"))

income$Gender <- factor(income$Gender)
levels(income$Gender) <- c('M','K')
```

###  Zadanie 1
```{r}
# Grupowanie i przekształcenie dataframe
grades %>% select(c(IQ, GPA, TestPsych, Gender)) %>% gather('var', 'val', GPA, TestPsych, IQ) %>% group_by(var) -> grades1

# Zebranie odpowiednich statystyk
grades_stats <- 
  grades1 %>% summarise(mean = mean(val), median = median(val),
                        Q1 = quantile(val, 0.25), Q3 = quantile(val, 0.75),
                        min = min(val), max = max(val),
                        sd = sd(val), variance = var(val),
                        CV = sd(val)/mean(val)) 

grades_stats %>% knitr::kable(caption = 'Wartości statystyk dla zmiennych ilościowych w zbiorze grades.txt')

# Histogramy
plot1 <-
  ggplot(grades_stats) +
  geom_histogram(data = grades1, aes(x = val, fill = var), bins = 15, alpha = 0.4) +
  theme_bw() +
  theme(plot.title.position = "plot", plot.caption.position =  "plot", legend.position = "none") +
  geom_vline(aes(xintercept = mean), col = 'red') +
  geom_vline(aes(xintercept = Q1), linetype = 'dashed') +
  geom_vline(aes(xintercept = median), linetype = 'dashed') +
  geom_vline(aes(xintercept = Q3), linetype = 'dashed')

plot1 + 
  facet_wrap(~var, scales = 'free') + 
  labs(x = '', y = '', title = 'Histogramy zmiennych ilosciowych w zbiorze grades.txt', subtitle = 'Linią ciągłą zaznaczono średnie, liniami przerywanymi kwartyle 25%, 50%, 75%')
```

* Wszystkie rozkłady są lewostronnie skośne - ich średnie leżą na lewo od mediany, przy czym najmniej skośny jest histogram zmiennej IQ, który wygląda dosyć symetrycznie. 
* Rozstępy międzykwartylowe są stosunkowo małe w porównaniu z rozrzutem danych.
* Małe współczynniki zmienności wiążą się ze stosunkowo krótkimi ogonami wszystkich trzech rozkładów.

```{r}
grades2 <- grades1 %>% group_by(Gender, var) 
grades_stats_gender <- 
  grades2 %>% summarise(mean = mean(val), median = median(val),
                        Q1 = quantile(val, 0.25), Q3 = quantile(val, 0.75),
                        min = min(val), max = max(val),
                        sd = sd(val), variance = var(val),
                        CV = sd(val)/mean(val)) 

grades_stats_gender %>% knitr::kable(caption = 'Porównanie statystyk dla zmiennych ilościowych ze względu na płeć')

# GENIALNY OPERATOR ZAMAIĘTAĆ GO! Nadpisuje dane w obiekcie plot
plot1 %+% grades_stats_gender +
  facet_grid(rows = vars(Gender), cols = vars(var), scales = 'free') +
  labs(x = '', y = '', title = 'Histogramy zmiennych ilosciowych w zbiorze grades.txt', subtitle = 'Porównanie wyników ze względu na płeć')
```

* Histogramy ponownie są lewostronnie skośne - jedyny wyjątek to IQ w grupie mężczyzn, w tym przypadku średnia i mediana prawie się pokrywają z tendencją do skośności prawostronnej. 
* Można zauważyć, że rozkłady w grupie mężczyzn mają dłuższe ogony i większe współczynniki zmienności. 
* Histogram wyników testu psychologicznego dla mężczyzn jest bimodalny.

### Zadanie 2
```{r}
plt27<- qplot(data = grades,
      x = IQ,
      main = "27 klas",
      xlab = "",
      ylab = "",
      geom = "histogram",
      bins = 27
)

plt5 <- qplot(data = grades,
      x = IQ,
      main = "5 klas",
      xlab = "",
      ylab = "",
      geom = "histogram",
      bins = 5
)

plt50 <- qplot(data = grades,
      x = IQ,
      main = "50 klas",
      xlab = "",
      ylab = "",
      geom = "histogram",
      bins = 50
)

plt15 <- qplot(data = grades,
      x = IQ,
      main = "15 klas",
      xlab = "",
      ylab = "",
      geom = "histogram",
      bins = 15
)

plt78 <- qplot(data = grades,
      x = IQ,
      main = "78 klas",
      xlab = "",
      ylab = "",
      geom = "histogram",
      bins = 78
)
```

```{r}
grid.arrange(plt5, plt15, plt27, plt50, plt78, ncol = 5)
```

Zbyt mało klas sprawia, że nie widzimy faktycznego kształtu danych - zbyt dużo, że dane są nieczytelne. W tym wypadku najlepszym wyborem będzie 10-15 klas. N

### Zadanie 3
```{r}
# Zebranie statystyk
income_stats <- 
  income %>%
  mutate(val = Income) %>%
  summarise(mean = mean(val), median = median(val),
                        Q1 = quantile(val, 0.25), Q3 = quantile(val, 0.75), 
                        out_l = Q1 - 1.5*(Q3-Q1),out_r = Q3 + 1.5*(Q3-Q1),
                        min = min(val), max = max(val),
                        sd = sd(val), variance = var(val),
                        CV = sd(val)/mean(val)) 

# Z podziałem na płeć
income_stats_gender <- 
  income %>%
  mutate(val = Income) %>%
  group_by(Gender) %>%
  summarise(mean = mean(val), median = median(val),
                        Q1 = quantile(val, 0.25), Q3 = quantile(val, 0.75), 
                        out_l = Q1 - 1.5*(Q3-Q1),out_r = Q3 + 1.5*(Q3-Q1),
                        min = min(val), max = max(val),
                        sd = sd(val), variance = var(val),
                        CV = sd(val)/mean(val)) 

plot2 <-
  ggplot(income_stats) +
  geom_histogram(data = income %>% mutate(val = Income), aes(x = val), bins = 15, alpha = 0.4) +
  theme_bw() +
  labs(x = '', y = '', title = 'Histogram zarobków', subtitle = 'Czerwoną linią zaznaczono średnie, liniami przerywanymi kwartyle, a niebieskimi progi obserwacji odstających') +
  theme(plot.title.position = "plot", plot.caption.position =  "plot", legend.position = "none") +
  geom_vline(aes(xintercept = mean), col = 'red') +
  geom_vline(aes(xintercept = Q1), linetype = 'dashed') +
  geom_vline(aes(xintercept = median), linetype = 'dashed') +
  geom_vline(aes(xintercept = Q3), linetype = 'dashed') +
  geom_vline(aes(xintercept = out_l), col = 'blue') +
  geom_vline(aes(xintercept = out_r), col = 'blue') 

plot2
```

* Histogram jest prawostronnie skośny, z długim prawym ogonem.
* Miary rozrzutu można wyczytać z tabeli statystyk - kształt wykresu wskazuje m.in. na mały współczynnik zmienności, duży rozrzut i względnie mały rozstęp międzykwartylowy.
* Na wykresie widać występujące z pewnymi odstępami obserwacje odstające.

```{r}
income_stats %>% knitr::kable(caption = 'Statystyki zmiennej Income')
```
```{r}
income_stats_gender %>% knitr::kable(caption = 'Statystyki zmiennej Income')

plot2 %+% income_stats_gender +
  facet_wrap(~Gender) +
  labs(subtitle = 'Porównanie ze względu na płeć')
```

* Oba histogramy są prawostronnie skośne i stosunkowo podobne.
* Patrząc na dane i wykresy można stwierdzić np. że zarobki mężczyzn cechują się większą wariancją,
są statystycznie wyższe: wyższe jest zarówno ich minimum, jak i maximum oraz średnia.

Filtrując zbiór danych możemy wydzielić wszystkie obserwacje odstające, na przykład w celu poddania ich analizie.
```{r echo=TRUE}
income_outliers <- income %>% filter(! between(Income, income_stats$out_l, income_stats$out_r))
head(income_outliers)
```

Obliczymy jeszcze odsetek obserwacji odstających w całym zbiorze:
```{r echo=TRUE}
nrow(income_outliers)/nrow(income)
```

